臺灣嘉義地方法院民事判決　九十年度勞訴字第三號
　　原　　　告　丙○○
　　　　　　　　乙○○
　　　　　　　　甲○○
　　被　　　告　宏欣營造股份有限公司
　　法定代理人　張郁熙
右當事人間請求給付職業災害補償金事件，本院判決如左：
    主    文
原告之訴及假執行之聲請均駁回。
訴訟費用由原告丙○○、乙○○負擔二分之一，餘由原告甲○○負擔。
    事    實
甲、原告方面：
一、聲明：
（一）被告應給付原告丙○○、乙○○新台幣（下同）一百五十七萬五千元及自訴狀
      繕本送達翌日起至清償日止，按年息百分之五計算之利息。
（二）被告應給付原告甲○○一百六十一萬六千九百四十一元及自訴狀繕本送達翌日
      起自清償日止，按年息百分之五計算之利息。
（三）原告願供擔保，請准宣告假執行。
二、陳述：
（一）緣黃萬雄及劉金剛受雇於林沿路，從事林沿路向被告宏欣營造股份有限公司承
      攬之工程，原於被告嘉義工地工作，於民國八十九年六月十四日由林沿路駕駛
      車號HK─9046之小客車前往花蓮被告工地工作，途經花蓮縣玉里鎮○○○○路
      （興國路）三０七公里與忠孝路丁字交岔路口處右轉時，車速過快，跨越中心
      分向限制線，撞及由張阿木駕駛之自營大貨車，造成林沿路及其乘員黃萬雄死
      亡、乘員劉金剛受傷（嗣於九十年七月十八日死亡）。本事故於林沿路為載黃
      萬雄及劉金剛前往工作地點途中所發生，應可請求被告給付職業災害補償。依
      勞基法第六十二條規定，事業單位以其事業招人承攬，如有再承攬時，承攬人
      或中間承攬人，就各該承攬部分所使用之勞工，均應與最後承攬人，連帶負本
      章所定雇主應負職業災害補償之責任。黃萬雄、劉金剛已死亡，由其繼承人丙
      ○○、乙○○、甲○○請求賠償。
（二）原告依勞動基準法第五十九條、六十二條等及勞工保險條例，可請求被告賠償
      下列金額：
      (1)丙○○、乙○○（黃萬雄之繼承人）可領取一百五十七萬五千元：
        喪葬費：十七萬五千元：依勞動基準法規定為五個月平均工資，每月薪資
          為三萬五千元。
        死亡補償：一百四十萬元。四十個月平均工資，每月薪資為三萬五千元。
      (2)甲○○（劉金剛之繼承人）可領取一百六十一萬六千九百四十一元：
        醫療費用：三萬六千一百四十一元。
        喪葬費：依勞動基準法規定為五個月平均工資，每月薪資為三萬五千元，
          計十七萬五千元。
        死亡補償：四十個月平均工資，每月三萬五千元，計一百四十萬元。
        看護費用：五千八百元。
（三）原告丙○○、乙○○已各領取六十萬元之強制汽車責任險保險給付，原告甲○
      ○亦已領取一百二十萬元之強制汽車責任險保險給付（九十年五月十七日狀）
      。黃萬雄及劉金剛均領日薪，依證人朱雲龍所述每日是一千九百元以上，該二
      人工資比朱雲龍還高，因此原告請求每月三萬五千元計算工資。
三、證據：提出臺灣省花東區車輛行車事故鑑定委員會意見書、道路交通事故調查報
    告表、診斷證明書、存證信函影本各一份，戶籍謄本二份、收據影本六張為證，
    並聲請訊問證人朱雲龍。
乙、被告方面：
一、聲明：駁回原告之訴及假執行之聲請，如受不利益判決，請准予供擔保免為假執
    行。
二、陳述：
（一）林沿路係被告花蓮工地之包商，車禍發生時間是八十九年六月十四日晚上十點
      二十分，並非上班時間。原告主張依勞基法第六十二條，縱使被告與黃萬雄、
      劉金剛沒有直接僱用關係，被告依該法條規定亦應負責職業災害補償。原告此
      項主張顯然故意曲解該法律條文規定補償要件。按勞基法六十二條規定之要件
      必須「承攬人或中間承攬人就各該承攬部分所使用之勞工，均應與最後承攬人
      連帶負本章所定雇主應負職業災害補償之責任」，此項責任要件必須以被告花
      蓮工地有使用黃萬雄與劉金剛，且勞工因工作發生傷亡為必要，然本件黃萬雄
      與劉金剛並未曾在被告花蓮之工地工作，且車禍發生時間為半夜凌晨，依法本
      件意外並非發生在工人上下班合理之時間，即連林沿路對二位工人的關係都尚
      不構成職業災害之關係，縱使林沿路確定要僱用該二位工人到被告花蓮工地工
      作，亦應從意外發生之翌日才開始僱用，意外發生當日尚未無僱傭關係，僅係
      準備受雇之工人恰巧搭林沿路駕駛之車輛而已，並不是工人受雇之正常合理上
      班途中發生意外，原告對林沿路之繼承人有侵權行為之賠償請求權，並無職業
      災害補償請求權，故本件原告對被告之請求應無理由。
（二）本件原告之被繼承人黃萬雄與劉金剛並未曾在被告花蓮工地工作過，證人朱雲
      龍所為之證詞不實在。依林沿路之妻丁○○之刑事筆錄證明林沿路並未自嘉義
      搭載黃、劉兩位工人，而係二位工人在屏東才與林沿路會合上車，朱雲龍卻故
      為不實之證詞指稱他們是回嘉義，再趕回去花蓮工作，故朱雲龍之證詞已不可
      採。證人邱創正係負責管理被告花蓮工地之人員，其已證明未見過黃萬雄與劉
      金剛，該二位工人根本未曾到過被告之花蓮工地工作。事實上，被害人黃萬雄
      與劉金剛不曾受僱於林沿路在被告花蓮工地工作，雖林沿路曾僱用被害人在嘉
      義工地工作，但並不能因此即證明本件被害人是被告花蓮工地所使用之勞工，
      且實際上被告也未指派被害人由嘉義或屏東前往花蓮工地，被告花蓮工地在發
      生意外時也未短缺勞工，被害人搭上林沿路之自用小客車前往花蓮，應純屬偶
      然，不論被害人到花蓮之目的為何或其前往花蓮之前與林沿路如何約定，被告
      對被害人在屏東往花蓮之半途所發生之車禍意外傷亡事件，並不必負勞基法六
      十二條規定之連帶補償責任。
（三）本件被害人以前雖曾由林沿路僱用到被告嘉義工地工作，但被害人並非定期受
      雇於林沿路，而係林沿路有需要工人才按日計酬找被害人到工地工作，故被害
      人屬無一定雇主之工人，且林沿路也並非僅承包被告之工程。被害人今天受雇
      林沿路到甲公司工地工作，明天可能受雇於林沿路到乙公司之工地工作，甚至
      翌日可能又受雇於其他雇主到不同工地工作。本案發生時，被告並無指派被害
      人來花蓮工地工作，被告甚至沒有要求林沿路增派工人到工地花蓮工作，而二
      位被害人也未曾在被告花蓮工地工作過，縱使二位被害人曾在被告嘉義工地工
      作，二位被害人顯非被告花蓮工地所使用之勞工，與勞基法六十二條規定之要
      件不合。況且本件被害人由屏東前往花蓮途中發生車禍傷亡，並非屬職業災害
      ，被告事先並不知被害人為何搭車隨林沿路要到花蓮，事後被害人劉金剛之家
      屬表示係二位被害人受林沿路之邀要順便去被告花蓮工地找劉金剛之胞弟，並
      看當地工作條件是否合適再決定要不要一起到花蓮工作。退一步而言，縱使林
      沿路已經與被害人約定要僱用二位被害人到被告花蓮工地工作，本件亦非職業
      災害。被害人利用非上班時間由屏東到達花蓮，此段路程期間並非工作所必要
      ，不能由雇主負職業災害補償責任，至於駕駛人同時為被害人之雇主，雇主是
      否要另依侵權行為之規定負責，要屬另一法律問題，不能因雇主林沿路為駕車
      輛之肇事者，即當然認定本件屬職業災害事件。
（四）換個不同角度思考本件責任歸屬，如果本件被害人受林沿路僱用且已曾在被告
      花蓮工地工作過，因假日回屏東休假，假期結束翌日要上班工作而提早一天自
      屏東載搭乘火車到花蓮，準備隔天上班，結果夜間半途火車發生車禍傷亡，此
      時雇主林沿路是否要負雇主職業災害補償責任？答案應為否定。如果上開例子
      林沿路不必負職業災害補償責任，將上開例子改為由第三人駕車搭載被害人，
      答案亦應為否定。又本件之事實為何將上開例子之駕駛人改為林沿路開車搭載
      被害人，就會被原告誤解為林沿路須負職業災害補償呢？顯然原告心態上係將
      林沿路之侵權行為責任移情為職業災害補償責任，對兩者有所混淆。再換個角
      度思考相類似之法律問題，若本院也認定上開例子中，林沿路僅有民法侵權行
      為責任，沒有勞基法所定雇主職業災害補償責任，則本件事實之被害人都未曾
      到過被告花蓮工地工作過，且林沿路尚未確定要僱用該二位工人到花蓮工地工
      作，林沿路應確無職業災害補償責任。再退一步而言，縱使林沿路已確定要僱
      用二位被害人到被告公司花蓮工地工作，但被告並不知情且未指派二位工人到
      工地，二位工人也未實際到達被告之工地，且以前也不曾到花蓮工地工作，二
      位工人尚未成為被告花蓮工地使用之勞工，與勞基法六十二條規定不符，縱使
      林沿路依勞基法五十九條有補償責任，被告公司亦無同法六十二條規定之連帶
      補償之責任。
（五）依被告在原告之被繼承人發生意外當時報稅之資料，應可顯示被告公司營業規
      模龐大，被告既將工程分項轉包予各項次承攬人，被告不可能再具體指派或調
      派次承攬人所要僱用或使用之工人，故原告主張本件原告之被繼承人發生意外
      原因為被告要將其被繼承人自嘉義調到花蓮工作云云，根本不實在。縱被害人
      與林沿路約定去花蓮工作，僱傭契約應自隔日起算。
（六）本件原告之被繼承人車禍受傷及死亡後，均已領取林沿路汽車之強制保險理賠
      ，原告領取之理賠金屬林沿路支出保險費所獲得之補償，縱使本件二位工人之
      傷亡屬職業災害，依勞基法第五十九條之規定，原告所領取之保險給付亦應自
      原告得請求之職業災害補償金額中扣抵。更何況原告主張被繼承人每月工資三
      萬五千元，並無實據，被告否認此項事實。縱使本件符合職業災害補償要件，
      因本件原告對林沿路之繼承人未在法定二年之請求權時效內訴訟求償，原告對
      林沿路繼承人之請求權已罹時效消滅，依民法第二百七十六條之規定及八十五
      年台上字第六五一號判例要旨，被告亦得免除全部之給付責任。因勞基法第六
      二條第二項規定，職業災害補償責任應由最後承攬人林沿路負全部給付責任，
      被告與林沿路間並非共同分擔之關係，被告拒絕原告之請求。
 三、證據：聲請訊問證人邱創正、丁○○。
丙、本院依職權向臺灣屏東地方法院函查劉金剛是否業遭宣告禁治產（八十九年十一
    月七日八十九年禁字第四六號）、向臺灣花蓮地方法院檢察署調閱該署九十年度
    偵字第三三六號林沿路過失致死案卷，向國稅局函查黃萬雄、劉金剛八十九年度
    報稅資料。
    理    由
一、本件原告起訴後，原告劉金剛於訴訟中之九十年七月十八日死亡，其繼承人甲○
    ○於九十一年五月十七日具狀聲明承受訴訟，提出戶籍謄本一份為證；又被告公
    司之法定代理人已變更為張郁熙，被告於九十一年十月十六日具狀聲明由張郁熙
    承受本件訴訟，亦有其提出之公司變更登記事項卡附卷可稽，經核於法均無不合
    ，應予准許。
二、原告主張：黃萬雄、劉金剛均受雇於林沿路，從事林沿路向被告承攬之工程，原
    於被告嘉義工地工作，於八十九年六月十四日由林沿路駕車前往花蓮被告工地工
    作，途經花蓮縣玉里鎮○○○○路（興國路）三０七公里與忠孝路丁字交岔路口
    處右轉時，因車速過快，跨越中心分向限制線，撞及由訴外人張阿木駕駛之自營
    大貨車，致林沿路、黃萬雄及劉金剛先後死亡，因事故係發生於雇主林沿路搭載
    黃萬雄及劉金剛前往工作地點途中所發生，且被告為次承攬人，原告分別為上開
    被害人之遺屬，依勞動基準法第五十九條及第六十二條之規定請求被告給付職業
    災害補償等語。被告則以：林沿路固係被告花蓮工地之包商，惟林沿路並未僱用
    黃萬雄及劉金剛於被告花蓮之工地工作，且車禍發生之時間為八十九年六月十四
    日晚上十點二十分，並非發生在工人上下班合理之時間，即林沿路對該二位被害
    人亦尚不構成職業災害之關係，且縱使林沿路確定要僱用該二位工人到被告花蓮
    工地工作，亦應從意外發生之翌日才開始僱用，意外發生當日尚無僱傭關係，原
    告對林沿路及被告並無職業災害補償請求權，本件不符合勞動基準法第六十二條
    規定之要件，況原告對林沿路之繼承人未在法定二年之請求權時效內訴訟求償，
    被告亦得免除全部之給付責任，原告之請求應無理由等語，資為抗辯。
三、本件原告主張林沿路向被告承包工程，於八十九年六月十四日駕車搭載黃萬雄、
    劉金剛前往花蓮，途經花蓮縣玉里鎮○○○○路（興國路）三０七公里與忠孝路
    丁字交岔路口處右轉時，因車速過快，跨越中心分向限制線，撞及由訴外人張阿
    木駕駛之自營大貨車，致林沿路、黃萬雄及劉金剛先後死亡，原告丙○○、乙○
    ○為黃萬雄之遺屬（父母），原告甲○○為劉金剛之遺屬（母）之事實，業據原
    告提出臺灣省花東區車輛行車事故鑑定委員會意見書、道路交通事故調查報告表
    、存證信函影本各一份，戶籍謄本二份為證，經本院調閱臺灣花蓮地方法院檢察
    署八十九年度相字第二０八、二一七號及九十年度相續字第一號相驗卷核閱無訛
    ，復為被告所不爭執，堪信原告此部分主張屬實。兩造之主要爭執在於：黃萬雄
    、劉金剛是否受雇於林沿路而於被告花蓮之工地工作，該二人於八十九年六月十
    四日晚上十時二十分許搭乘林沿路所駕駛之車輛，於前往花蓮途中在上開地點發
    生交通意外事故，致該二人先後死亡，是否屬於勞動基準法第五十九條所規定之
    職業災害，被告應否依同法第六十二條之規定負職業災害補償之責任，及原告之
    請求權是否已罹於時效。茲就兩造之爭執分述如下：
（一）原告主張其等之被繼承人黃萬雄、劉金剛受雇於林沿路，於被告花蓮工地工作
      之事實，業據其等舉證人朱雲龍為證，
      朱雲龍到庭結證稱：「（你和劉金剛、黃萬雄是何關係？）我們是同村的人
        ，他們兩人的老闆也是林沿路，他們兩人和林沿路工作一年多了，他們比我
        先去那邊，他們是八十九年六月發生車禍，那時我們已經跟著林沿路做工，
        我已經去那邊做工了。」、「（你知不知道他們兩人本來在那裡做工？）他
        們兩人本來在嘉義做，那一天是因為第二天早上要到花蓮工作，所以前一天
        晚上開夜車去花蓮。」、「（他們兩人去花蓮的工作是林沿路向被告宏欣營
        造股份有限公司承包的工程？）是的。」、「（他們兩人平均每月薪資多少
        ？）我們是算天的，我是每天一千九百元，他們兩人薪資比我多，但是多少
        錢我清楚，每月工作約二十幾天，不一定，平均每月有四萬多元。」、「（
        你之前有無做過被告宏欣營造股份有限公司的工程？）我之前的工作也是被
        告宏欣營造股份有限公司的工程，林沿路接的工程都是宏欣公司的工程。」
        、（八十九年六月十四日你在何處工作？）那天我在花蓮工作，他們兩人之
        前已經在花蓮宏欣公司的工地工作，他們是回嘉義，再趕回花蓮工作。」等
        語。
      被告聲請訊問之證人即林沿路之妻丁○○亦到庭證稱：「（妳知否林沿路在
        八十九年六月十二日在何處載黃萬雄及劉金剛到花蓮？）時間很久了，印象
        中是從嘉義載的，還要去屏東載其他人，要去花蓮工作，他要載他們二人去
        花蓮工作，但無法確定他們二人是否從嘉義出發。」、「（妳先生當天何時
        出發？）當天中午吃過飯後出發的，這二人在我們這裏做很久了，因為工地
        的事都是調來調去，所以我不確定他們有無在花蓮工作過。」等語。
      丁○○於上開交通事故發生後之翌日即八十九六月十五日接受警方訊問時，
        亦陳稱：「林沿路現於花蓮縣壽豐鄉溪口村之玉里醫院溪口復健園工程鋼筋
        綁紮之負責人。」、「林沿路於八十九年六月十四日十四時許從嘉義家裡出
        發至屏東載工人回花蓮溪口工地」等語，有警訊筆錄一份附於臺灣花蓮地方
        法院檢察署八十九年度相字第二０八號相驗卷可稽。
      原告丙○○於上開交通事故發生後之八十九六月十八日接受警方訊問時，即
        陳稱：「黃萬雄十四日並沒有告知我去那裡，原就跟林沿路工作，居住均由
        老闆林沿路安排的。」等語，有警訊筆錄一份附於臺灣花蓮地方法院檢察署
        八十九年度相字第二一七號卷可憑。
      本院向財政部財稅資料中心函查結果，黃萬雄於八十八年一月至十二月間，
        確曾受雇於林沿路，有該中心函暨所附所得稅扣繳憑單各一份附卷可證。
      從以上各人所述及本院函查之結果互相參證以觀，證人朱雲龍之證述應可採信
      ，黃萬雄及劉金剛應係受雇於林沿路於被告花蓮之工地工作。證人邱創正證稱
      ：「（是否認識黃萬雄、劉金剛？）不認識，是車禍發生後才知此二人，他們
      之前並未在花蓮工作過，車禍發生後去醫院探視時，劉金剛家屬跟我提到他們
      兩人是搭林沿路便車到花找工作。」云云，因其為被告之經理、被告負責管理
      花蓮工地之人，有被告之公司之變更登記事項卡在卷足憑，並為被告所自認，
      難期其證詞客觀公正，其證述與前開證據不符，難予採信。
（二）按勞工因遭遇職業災害而致死亡、殘廢、傷害或疾病時，雇主應依勞動基準法
      第五十九條第一項所列規定予以補償，該法條定有明文。惟該法就何謂「職業
      災害」並未加以定義。又按為規定勞動條件最低標準，保障勞工權益，加強勞
      雇關係，促進社會與經濟發展而，特制定本法；本法未規定者，適用其他法律
      之規定，勞動基準法第一條定有明文。查勞動基準法就「職業災害」既未加以
      定義，依前開規定，其定義應可依勞工安全衛生法第二條第四款對於職業災害
      定義之規定予以解釋，即勞工就業場所之建築物、設備、原料、材料、化學物
      品、氣體、蒸氣、粉塵等或作業活動及其他職業上原因引起之勞工疾病、傷害
      、殘廢或死亡為職業災害。而勞動基準法第五十九條職業災害補償之立意，係
      因近代的事業經營，由於機械或動力的使用，或由於化學物品或輻射性物品的
      使用，或由於工廠設備的不完善，或由於勞工的工作時間過長或一時之疏失，
      均可能發生職業上之災害，而致使勞工傷病、死亡或殘廢。勞工一旦不幸遭受
      職業上的災害，往往使勞工及其家屬的生活，陷於貧苦無依的絕境，勞工若因
      執行業務而發生職業上的災害，當然應由雇主負賠償或補償之責任。然職業災
      害補償在解釋上，須勞工因就業場所或作業活動及職業上原因所造成之傷害，
      即造成職業災害之原因須雇主可得控制之危害始有適用，若危險發生之原因非
      雇主可控制之因素所致，則不宜過份擴張職業災害認定之範圍，否則無異加重
      雇主之責任，而減少企業之競爭力，同時亦有礙社會之經濟發展，此於今日國
      內產業不斷出走，失業率居高不下之情況下，更應作此認定。況如雇主之責任
      過高，導致其無法繼續經營而歇業，勞工亦失所依附，此亦非勞工之福。準此
      ，關於勞工於上下班必經途中，非出於私人行為之意外事故（如交通事故等）
      ，是否屬於職業災害？據內政部七十五年六月二十三日台七五內勞字第四一○
      三○一號函釋認：勞工上下班必經途中之意外事故，應包括交通事故及其他偶
      發意外事故，此類事故凡非出於勞工私人行為而違反法令者，應屬職業災害。
      係採肯定之見解，惟勞工於上下班途中發生交通事故所受之傷亡，既非因就業
      場所之設備、或作業活動及職業上原因引起之傷害，而係於業務執行完畢前後
      ，在上班或返家途中因交通事故所導致，該交通事故之發生已脫離雇主有關勞
      務實施之危險控制範圍，雇主對於意外之發生及預防完全無能為力，是否屬於
      勞動基準法第五十九條所規定之職業災害，依前開規定及說明，實有可疑。
（三）查本件黃萬雄及劉金剛受雇於林沿路，於被告花蓮工地工作之事實，已如前述
      ，證人朱雲龍並證稱「（八十九年六月十四日你在何處工作？）那天我在花蓮
      工作，他們兩人之前已經在花蓮宏欣公司的工地工作，他們是回嘉義，再趕回
      花蓮工作。」等語，此為原告所不爭執，足見黃萬雄及劉金剛並非首次前往花
      蓮被告工地工作。次查，依戶籍謄本之記載及原告所陳報之住址，黃萬雄、劉
      金剛雖均住於屏東縣，惟該二人既均受雇於林沿路於被告之花蓮工地工作（依
      證人丁○○前開證述，林沿路工作之地點為花蓮縣壽豐鄉），而花蓮縣與屏東
      縣之距離遙遠，扣除上班時間後，該二人自不可能每日從屏東縣通車往返花蓮
      縣，此為眾所周知之事實，是黃萬雄及劉金剛於被告花蓮壽豐鄉工地工作，其
      上下班必經之途徑，合理之範圍，應位於花蓮縣壽豐鄉工地附近。本件交通意
      外事故發生地點為花蓮縣玉里鎮○○路興忠孝路口，發生時間為八十九年六月
      十四日晚上十時二十分，有道路交通事故調查報告表在卷可憑，果爾，本件事
      故發生之時間並非上下班時間，發生地點亦非上下班必經之途中，依前開關於
      職業災害之定義及說明，本件交通意外事故難認係職業災害。
三、綜上所述，本件交通意外事故並非發生於勞工上下班必經途中，縱依上開內政部
    之函釋，亦不屬於勞動基準法第五十九條所規定之職業災害，原告依勞動基準法
    第五十九條及第六十二條之規定請求被告給付職業災害補償，難認有據，應予駁
    回。原告之訴既經駁回，其假執行之聲請亦失所附麗，應併予駁回。
四、原告對於被告並無勞動基準法所規定之職業災害補償請求權，自無庸再探究原告
    之請求權是否罹於時效。又兩造其餘攻擊防禦方法，均不影響判決之結果，亦無
    加以一一論述之必要，附此敘明。
五、據上論結，本件原告之訴為無理由，依民事訴訟法第七十八、第八十五條第一項
    ，判決如主文。
中　　　華　　　民　　　國　　九十一　　年　　　十　　　月　　 三十 　　日
~B臺灣嘉義地方法院民事第二庭
~B　　審判長法　官　林　以　長
~B　　　　　法　官　蕭　道　隆
~B　　　　　法　官　黃　渙　文
右為正本，係照原本作成。
如對本判決上訴須於判決送達後廿日內向本院提出上訴狀。
中　　　華　　　民　　　國　　九十一　　年　　　十　　　月　　 三十 　　日
~B　　　　　書記官　馮　澤　文
